臺北高等行政法院簡易判決　　　　　　　　　　　　　九十年度簡字第七七四一號
　　原　　　告　甲○○　男五十.
　　被　　　告　台北市政府
　　代　表　人　乙○○市長）.
右當事人間因消防法事件，原告不服內政部中華民國九十年五月十七日台（九十）內
訴字第九○○三五二六號訴願決定，提起行政訴訟。本院判決如左：
　　主  文
原告之訴駁回。
訴訟費用由原告負擔。
　　事  實
緣原告於台北市○○區○○路二段二三九號一樓開設「平常心音樂餐坊」，實際經營
酒吧「娃娃谷ＰＵＢ」（現已結束營業），為消防法第十三條第一項、同法施行細則
第十三條第二款規定之管理權人，應遴用防火管理人。民國（以下同）八十九年九月
七日二十三時許，被告所屬消防局（以下稱消防局）檢查人員前往該址實施消防安全
檢查，發現該場所未依規定遴用防火管理人，開立第○一二一一六號審（複）查防火
管理不合規定限期改善通知單，限原告於八十九年十二月七日前改善完畢，並報消防
局複查，逾期不改善或複查不合格者，依消防法第四十條前段規定處罰，並經在場人
鄭佩琪等二人簽收。嗣消防局於八十九年十二月二十七日派員前往上址實施複查結果
，原告仍未於期限內依規定遴用防火管理人，乃開立第○一五三○八號舉發違反消防
法案件通知單舉發，亦經在場人鄭佩琪等二人簽收。被告遂認原告違反消防法第十三
條規定，爰依同法第四十條規定，以九十年一月二十日府消安字第九○○○六二三七
○○號違反消防法事件處分書，裁處新台幣（以下同）二萬元罰鍰，並限於九十年二
月十七日以前繳納。原告不服，向內政部提起訴願，遭該部九十年五月十七日台（九
十）內訴字第九○○三五二六號決定駁回，遂提起本件行政訴訟。茲摘敘兩造訴辯意
旨如次：
一原告起訴意旨略謂：
  (一)查原告開設之平常心音樂餐坊面積未逾一百平方公尺，依規定本無須作消防檢查
    ，惟為配合政府加強消防安全每年亦定期委請專業檢查機構辦妥建築物公共安全
    檢查簽證及申報事宜。原告之配偶鄭佩琪負責現場營運，本具有消防管理人資格
    ，確經消防單位正式受訓通過，雖防火管理人及格證書遺失，應符合法律規定。
    被告逕以未遴選防火管理人科處罰鍰，顯非適法。
  (二)鄭佩琪於八十九年十二月二十七日複查翌日，向消防局申請補發防火管理人及格
    證書，嗣於九十年一月四日接獲該局復函略以防火管理人及格證書已逾二年期限
    ，不另行補發等語，並將申請人誤植為「紀玉華」。被告旋於同日開具處分書。
    被告未告知原告可另行遴選有資格者擔任防火管理人以資補正，且原告事後已再
    遴選楊耀華為防火管理人，被告仍處以罰鍰，有違公平正義原則。
  (三)按防火管理人及格證書一如駕駛執照般，除有重大違規之不法事實，例如經吊銷
    等重大違規處罰外，應可於到期日前申請補發。鄭佩琪早經消防單位正式選派受
    訓，已具有消防專業技術，應無違反消防法第十三條之規定等語。
二被告答辯意旨略謂：
  (一)查本件原告於上開地址經營平常心音樂餐坊，實際經營用途為（娃娃谷）酒吧（
    ＰＵＢ），使用面積八十平方公尺，依消防法第六條、第十三條及消防法施行細
    則第十三條規定，屬應遴用防火管理人實施防火管理之場所。消防局檢查人員於
    八十九年九月七日前往檢查，發現原告原遴用防火管理人孟慶華已離職，未依規
    定辦理異動，另行遴用防火管理人，乃開具審（複）查防火管理不合規定限期改
    善通知單，限原告於八十九年十二月七日前改善完畢（三個月期限）。嗣消防局
    於八十九年十二月二十七日派員複查，發現原告仍未依規定遴用防火管理人，乃
    開具舉發違反消防法案件通知單（均有由原告與鄭佩琪簽名確認違規事實無誤）
    ，違規事實洵堪認定，被告依消防法第四十條及內政部函頒之「各級消防主管機
    關辦理消防安全檢查違法案件處理注意事項」附表七裁處基準表，裁處原告二萬
    元罰鍰，並無不合。
  (二)又按原告所經營之酒吧（ＰＵＢ）雖僅八十平方公尺，依消防法施行細則第十三
    條對消防法第十三條第一項所稱一定規模以上供公眾使用建築物立法定義，酒吧
    不問面積多少，皆為消防法第十三條第一項所稱一定規模以上供公眾使用建築物
    ，亦為應依規定遴用防火管理人實施防火管理之場所。又消防法施行細則第十四
    條第一項規定：「本法第十三條所稱防火管理人應為管理或監督層次幹部，並經
    ‧‧‧或中央消防機關認可之專業機構講習訓練合格領有證書始得充任。」第三
    項規定：「防火管理人每二年至少應接受講習訓練一次，無正當理由不接受講習
    訓練者，直轄市、縣（市）消防機關得通知管理權人限期改善。」查鄭佩琪雖經
    講習訓練合格，卻已逾二年（原發證書日期八十六年七月二日）未再接受講習訓
    練一次。消防局檢查人員於八十九年十二月二十七日複查時，雖鄭佩琪在場，惟
    原告並未提報鄭佩琪為該場所之防火管理人，報請消防局核備，自不能視為消防
    法所稱防火管理人。且鄭佩琪係於八十九年十二月二十八日申請補發防火管理人
    及格證書，時已逾限改期限，雖消防局復函之受文者誤植為「紀玉華」，然業經
    消防局以九十年二月二十六日北市消安字第九○二○五三五六○○號函更正在案
    。原告另主張事後已遴用楊耀華為防火管理人呈准在案乙節，經查並無原告申請
    遴派楊耀華為該餐坊防火管理人核備資料可稽，顯係原告推諉之詞，不足採信。
    原告之訴為無理由，請駁回之等語。
　　理  由
一按「一定規模以上供公眾使用建築物，應由管理權人，遴用防火管理人，責其製定
  消防防護計畫，報請消防機關核備，並依該計畫執行有關防火管理上必要之業務。
  」「防火管理人遴用後應報請直轄市、縣（市）消防機關備查；異動時，亦同。」
  「違反第十三條規定，經通知限期改善逾期不改善者，處其管理權人新台幣一萬元
  以上五萬元以下罰鍰；經處罰鍰後仍不改善者，得連續處罰。」消防法第十三條第
  一項、第三項、第四十條分別定有明文。又「本法第十三條第一項所稱一定規模以
  上供公眾使用建築物範圍如下：一‧‧‧二理容院（觀光理髮、視聽理容等）、指
  壓按摩場所、錄影節目帶播映場所（ＭＴＶ等）、視聽歌唱場所（ＫＴＶ等）、酒
  家、酒吧、ＰＵＢ、酒店（廊）。三‧‧‧。」「本法第十三條所稱防火管理人應
  為管理或監督層次幹部，並經省（市）、縣（市）消防機關或中央消防機關認可之
  專業機構講習訓練合格領有證書始得充任（第一項）。前項講習訓練時間不得少於
  十六小時（第二項）。防火管理人每二年至少應接受講習訓練一次，無正當理由不
  接受講習訓練者，直轄市、縣（市）消防機關得通知管理權人限期改善（第三項）
  。
   」同法施行細則第十三條第二款、第十四條亦有明定。又各級消防主管機關辦理
  消防安全檢查違法案件處理注意事項第四條規定：裁處應以違反事實認定之，注意
  程序合法、完整。如舉發前有否填具限期改善通知單，限期改善是否適當及複查後
  是否仍不合規定。並依違規情形，把握適當、公平、效果三原則，依表一至表八之
  裁處基準表，慎選量罰。表一‧‧‧
            表七  違反消防法第十三條防火管理規定之裁處基準表
            ┌──┬────┬───┬───┬───┬───┬──────┐
            │適用│＼次    │      │      │      │      │備        考│
            │    │  ＼    │第一次│第二次│第三次│第四次│（單位：新台│
            │    │違規＼數│      │      │      │      │幣)         │
            │法條│情形  ＼│      │      │      │      │            │
            ├──┼────┼───┼───┼───┼───┼──────┤
            │第  │嚴    重│二萬元│四萬元│五萬元│五萬元│裁罰金額之下│
            │四  │違    規│以下  │以下  │以下  │以下  │限為一萬元。│
            │十  ├────┼───┼───┼───┼───┤            │
            │條  │一    般│一萬五│三萬元│五萬元│五萬元│            │
            │    │        │千元以│以下  │以下  │以下  │            │
            │    │違    規│下    │      │      │      │            │
            │    ├────┼───┼───┼───┼───┤            │
            │    │輕    微│一萬二│二萬四│四萬八│五萬元│            │
            │    │        │千元以│千元以│千元以│以下  │            │
            │    │違    規│下    │下    │下    │      │            │
            │    ├────┴───┴───┴───┴──────────┤
            │    │附註：                                                │
            │    │一  嚴重違規：                                        │
            │    │（一）未依規定遴用防火管理人（含異動）。              │
            │    │（二）未依規定製定消防防護計畫（含共同、變更及施工）。│
            │    │（三）未依消防防護計畫實施自衛消防編組訓練。          │
            │    │二  一般違規：未依消防防護計畫執行防火管理業務。      │
            │    │三  輕微違規：防火管理人未依消防法施行細則第十四條第三│
            │    │    項規定接受講習訓練。                              │
            │    │四  限期改善期限應依下列規定：                        │
            │    │（一）未依規定遴用防火管理人或防火管理人未依消防法施行│
            │    │      細則第十四條第二項規定接受講習訓練，其改善期限以│
            │    │      九十日為原則。                                  │
            │    │（二）未依規定製定消防防護計畫或未依消防防護計畫實施自│
            │    │      衛消防編組訓練，其改善期限以三十日為原則。      │
            │    │（三）其他違規部分，其改善期限以十五日為原則。        │
            └──┴───────────────────────────┘
  上開裁處基準表乃主管機關基於裁量權訂定之裁罰標準，屬其裁量權之範圍，可以
  採用。
二經查：
  (一)本件原告於台北市○○區○○路二段二三九號一樓開設「平常心音樂餐坊」，實
    際經營酒吧「娃娃谷ＰＵＢ」（現已結束營業），為原告所不爭執。查消防法施
    行細則第十三條已針對消防法第十三條第一項所稱一定規模以上供公眾使用建築
    物範圍作立法定義，其中第二款關於酒吧、ＰＵＢ等場所，並無面積之限制，不
    問面積多少，皆為消防法第十三條第一項所稱一定規模以上供公眾使用建築物，
    原告雖開設餐坊，惟實際經營酒吧「娃娃谷ＰＵＢ」，面積雖僅八十平方公尺，
    仍屬遴用防火管理人實施防火管理之場所。依消防法第十三條第一項、同法施行
    細則第十三條第二款規定，原告為管理權人，自應遴用防火管理人。原告主張其
    面積未逾一百平方公尺，依規定本無須作消防檢查乙節，尚乏依據。
  (二)八十九年九月七日二十三時許，消防局檢查人員前往該址實施消防安全檢查，發
    現該場所未依規定遴用防火管理人，開立第○一二一一六號審（複）查防火管理
    不合規定限期改善通知單，限原告於八十九年十二月七日前改善完畢，並報消防
    局複查，逾期不改善或複查不合格者，依消防法第四十條前段規定處罰。嗣消防
    局於八十九年十二月二十七日派員前往上址實施複查結果，原告仍未於期限內依
    規定遴用防火管理人，乃開立第○一五三○八號舉發違反消防法案件通知單舉發
    之事實，復為兩造所不爭執，並有經在場人員鄭佩琪等二人簽收（名）之限期改
    善通知單及舉發違反消防法案件通知單、消防局第三救災救護大隊大同中隊松江
    分隊消防安全檢查記錄表影本等附卷可稽，原告違規之事實，洵堪認定。被告上
    開第○一二一一六號審（複）查防火管理不合規定限期改善通知單，既認定原告
    未依規定遴用防火管理人，而命其限期改善完畢。所謂改善，即指另行遴選有資
    格者擔任防火管理人之意，原告主張被告未告知原告可另行遴選有資格者擔任防
    火管理人以資補正乙節，不足採取。
  (三)原告雖另主張其配偶鄭佩琪負責現場營運，本具有消防管理人資格，確經消防單
    位正式受訓通過，雖防火管理人及格證書遺失，應符合法律規定云云。惟按鄭佩
    琪雖經講習訓練合格，卻已逾消防法施行細則第十四條第三項每二年至少應接受
    講習訓練一次之規定，而逾期未再接受講習訓練；且鄭佩琪係於八十九年十二月
    二十八日申請補發，已逾上開八十九年十二月二十七日之限改期限。雖消防局九
    十年一月三日北市消安字第八九二三七八六四○○號復函之受文者，誤植為「紀
    玉華」，然此業經消防局以九十年二月二十六日北市消安字第九○二○五三五六
    ○○號函更正在案。縱令鄭佩琪領有防火管理人訓練結業證書，倘未受管理權人
    遴用並報消防主管機關核備，自不能視為消防法所稱防火管理人，何況消防局是
    否補發防火管理人及格證書予鄭佩琪，乃屬另案之問題，原告尚難據為免罰之依
    據。至於原告主張已另行遴選楊耀華為防火管理人予以呈報在案，惟並未提出業
    依消防法第十三條第三項規定報請消防局備查之核備函，以實其說，亦不足採。
    原告未於限期改善時間內遴用防火管理人之事實至為明確，縱原告已結束營業，
    但對已違規事實仍應負責。
  (四)從而，被告以原告違反消防法第十三條規定，依同法第四十條規定，以九十年一
    月二十日府消安字第九○○○六二三七○○號違反消防法事件處分書，裁處二萬
    元罰鍰，並限於九十年二月十七日以前繳納，揆諸首揭規定，並無不合，內政部
    九十年五月十七日台（九十）內訴字第九○○三五二六號訴願決定予以駁回，亦
    無不當，均應予以維持。原告徒執前詞，聲請撤銷原處分及訴願決定，為無理由
    ，爰不經言詞辯論，判決駁回之。
據上論結，本件原告之訴為無理由，爰依行政訴訟法第二百三十六條、第九十八條第
三項前段，判決如主文。
中　　華　　民　　國　　　九十一　　年　　　六　　　　月　　二十八　　　日
                 臺 北 高 等 行 政 法 院   第 二 庭
                                         法  官 陳雅香
如不服本判決，應於判決送達後二十日內，以本訴訟事件所涉及之法律見解具有原則
性者，始得向本院提出上訴狀並表明上訴理由，經最高行政法院許可，得依行政訴訟
法第二百三十五條規定提起上訴。
中　　華　　民　　國　　　九十一　　年　　　六　　　　月　　二十八　　　日
                                      法院書記官 鄭聚恩
